【裁判字號】    92,上易,2641
【裁判日期】    921212
【裁判案由】    偽造文書
【裁判全文】
臺灣高等法院刑事判決                          九十二年度上易字第二六四一號
    上  訴  人  臺灣板橋地方法院檢察署檢察官
    被      告  乙○○
    選任辯護人  呂思家律師
右上訴人因被告偽造文書案件，不服臺灣板橋地方法院九十二年度易字第二二三五號
，中華民國九十二年八月七日第一審判決（起訴案號：臺灣板橋地方法院檢察署九 十
一年度偵字第一二四七九號），提起上訴，本院判決如左：
    主  文
上訴駁回。
    理  由
一、公訴意旨略以：被告乙○○原為臺北縣新莊市○○路「台北大都心」社區管理委
    員會主任委員（按應係副主任委員），其於民國九十年三月十五日，明知該社區
    之投射窗工程承作人「全鴻工程行」即許鴻銘（業經公訴人另為不起訴處分），
    並未經過三家廠商公開招標之程序而得標，竟於其業務上所掌管之估價單上為「
    此廠商經過三家公開招標，而得標，後經議價完成」之不實登載，足以生損害於
    該社區。案經該社區住戶甲○○委任吳旭洲律師、吳宗輝律師訴請偵辦。因認被
    告涉犯刑法第二百十五條之從事業務之人，明知為不實之事項，而登載於其業務
    上作成之文書，足以生損害於公眾或他人之罪嫌。
二、公訴意旨認為被告乙○○涉犯前開刑法第二百十五條之業務登載不實罪嫌，無非
    係以「訊據被告乙○○矢口否認前揭罪嫌；惟查右開犯罪事實業據告訴人甲○○
    指述綦詳，再衡以許鴻銘於另案（臺灣板橋地方法院九十年度訴字第一六八三號
    ）審理時證稱『．．．那次幫告訴人（按即本案之被告）承包是第一次，且是告
    訴人打電話給我說要承作工程．．．』，足證告訴人之指述應堪採信，況被告乙
    ○○對於本檢察官於偵查中屢次質以『究係哪三家廠商參與投標？』，竟不能答
    覆，本案事證已明，被告犯嫌洵堪認定。」等情，為主要論據。
三、按犯罪事實應依證據認定之，無證據不得推定其犯罪事實；又不能證明被告犯罪
    者，應諭知無罪之判決；刑事訴訟法第一百五十四條、第三百零一條第一項分別
    定有明文。又犯罪事實之認定，應憑真實之證據，倘證據是否真實尚欠明確，自
    難以擬制推測之方法，為其判斷之基礎；而認定犯罪事實之證據係指足以認定被
    告確有犯罪行為之積極證據而言，該項證據自須適合於被告犯罪事實之認定，始
    得採為斷罪資料，最高法院五十三年著有臺上字第六五六號、二十九年上字第三
    一０五號判例。
四、訊據被告乙○○，固坦承原為臺北縣新莊市○○路「台北大都心」社區管理委員
    會副主任委員，於九十年三月十五日，在估價單上為「此廠商經過三家公開招標
    ，而得標，後經議價完成」等字之登載，惟堅詞否認涉犯刑法第二百十五條之業
    務登載不實罪嫌，辯稱：「當時確實經過三家廠商公開招標，社區監察委員也在
    場，監察委員把得標廠商的資料給我，要我打電話叫他們來議價承作。因為當時
    的資料已經被告訴人甲○○取走，告訴人當時是主任委員，我忘記了廠商名稱。
    」等語。
五、經查：
    (一)系爭投射窗工程確曾經過公開招標，在投標之前曾經張貼公開招標之公告，
        而當時有三家廠商來投標，包括許鴻銘，彼等都是以寄標單之方式來競標，
        當時是在社區中庭開標，開標後由許鴻銘得標等情，業據證人即當時擔任「
        台北大都心」社區管理委員會管理委員之黃秋和於偵審中結證明確（見九十
        一年度偵字第一二四七九號偵查卷第八頁、第一審卷第十一頁、第十二頁）
        ，核與證人即當時擔任該社區監察委員且開標時亦在場之吳清春、侯明紅於
        偵查中結證之情節相符（見上開偵查卷第八、四八、四九、八一頁），足徵
        系爭投射窗工程確曾經過公開招標，應無庸置疑。故被告在估價單上為「此
        廠商經過三家公開招標，而得標，後經議價完成。」等字之登載，並無何不
        實之處。
    (二)九十年間擔任「台北大都心」社區管理委員會主任委員之告訴人甲○○，曾
        在該社區張貼有關系爭投射窗工程曾經過公開招標之公告，並在該公告上簽
        名，且在簽名旁書寫六月二十四日文字等情，此有上開公告附卷可稽（見上
        開偵查卷第五九、六十頁），而該公告上甲○○之簽名，確係彼所親自為之
        ，亦據告訴人甲○○自承在卷（第一審卷第八頁）。足徵系爭投射窗工程確
        曾經過公開招標，否則當時擔任主任委員之告訴人焉會在載有前開內容之公
        告上簽名並將之張貼？
    (三)告訴人所主持之「台北大都心」社區管理委員會第六屆第六次委員會會議，
        經與會之法律顧問馬律師說明系爭投射窗工程完成工程手續合法，且與會之
        管理委員討論結果，均一致同意該工程之施工工程手續合法等情，亦有「台
        北大都心」社區管理委員會第六屆第六次委員會會議紀錄在卷可憑（見上開
        偵查卷第五六︱五八頁）。足徵系爭投射窗工程確曾經過公開招標，否則當
        時與會之成員焉會一致同意該工程之施工工程手續合法？
    (四)公訴意旨認被告涉犯刑法第二百十五條之業務登載不實罪嫌，其中之依據是
        證人許鴻銘於另案（原審九十年度訴字第一六八三號）審理時證稱：「．．
        ．那次幫告訴人（按即本案之被告）承包是第一次，且是告訴人打電話給我
        說要承作工程．．．」等語。惟許鴻銘之上開證詞，或係被告打電話要許鴻
        銘來參與投標，或係經開標後由許鴻銘得標，被告要求許鴻銘來施作工程等
        ，並不足以得出系爭投射窗工程未曾經過公開招標之結論。況系爭投射窗工
        程確曾經過公開招標，迭如前述，因此，尚難以許鴻銘之前開證詞，遽為不
        利於被告之認定。
    (五)另被告雖無法具體指出那三家廠商來參與投標系爭投射窗工程，然被告對此
        辯稱係告訴人已將投標資料文件取走，致被告無法提出該等投標廠商之資料
        等語。因九十年間係告訴人擔任主任委員，業據被告與告訴人陳述明確，衡
        情上開廠商之投標資料，應係由擔任主任委員之告訴人保管，故被告之前開
        辯解，並非無稽。公訴人以被告無法具體指出那三家廠商來參與投標系爭投
        射窗工程，遽認被告涉犯刑法第二百十五條之業務登載不實罪嫌，尚嫌速斷
        。
    (六)按告訴人之告訴，係以使被告受刑事訴追為目的，是其陳述是否與事實相符
        ，仍應調查其他事實以資審認，始得為不利被告之認定，最高法院五十二年
        臺上字第一三００號著有判例。告訴人雖迭次於偵審中指訴被告涉犯前開刑
        法第二百十五條之業務登載不實罪嫌，然除了告訴人之指訴外，並無積極證
        據證明被告確涉犯前開罪嫌，且告訴人自己所張貼之前開公告，亦承認系爭
        投射窗工程確曾經過公開招標，足徵告訴人前開不利於被告之指訴，顯屬無
        稽。
    (七)綜上所述，系爭投射窗工程既曾經過公開招標，則被告在估價單上為「此廠
        商經過三家公開招標，而得標，後經議價完成。」等字之登載，並無何登載
        不實之處，應無庸置疑。
六、原審以不能證明被告犯罪，諭知無罪之判決，經核並無違誤。檢察官據告訴人之
    請求提起上訴，略以：(一)依社區第六屆管理委員會第五次會議紀錄，本件系爭
    工程之開標日為九十年三月十七日晚上七時三十分，但該天投標之工程並無系爭
    投射窗工程之記載，且證人丙○○證稱當日確無系爭投射窗之開標，原判決無視
    該等證詞之存在，即謂此工程確有三家投標比價，顯然判決不備理由。(二)許鴻
    銘於另案陳述，亦指此工程僅係經被告聯絡而來，可見許鴻銘根本無寄相關投標
    單之情事，故被告在估價單上所為「此廠商經過三家公開招標，而得標，後經議
    價完成。」之記載，確屬不實。(三)至於「台北大都心」社區管理委員會所謂「
    系爭投射窗工程」係另一個投射窗工程，與許鴻銘所施作之工程並不相干，原判
    決將此二投射窗工程「張冠李戴」，顯有誤會。惟系爭投射窗工程確曾經過公開
    招標，已如前述，則縱第六屆管理委員會第五次會議紀錄內未有此項工程之討論
    、記載，亦非即可推論該工程未經公開招標。證人丙○○雖於本院審理時證稱本
    件工程未經公開招標云云，但其所證與前開事證不相符合，尚難採信。至其他上
    訴意旨，或已論述如前，或不足為被告犯罪之論據，均非可採。因認檢察官之上
    訴，為無理由，應予駁回。
據上論斷，應依刑事訴訟法第三百六十八條，判決如主文。
本案經檢察官郭啟東到庭執行職務。
中      華      民      國      九十二      年    十二    月   十二    日
                              臺灣高等法院刑事第九庭
                                  審判長法  官  李  文  成
                                        法  官  官  有  明
                                        法  官  洪  曉  能
右正本證明與原本無異。
不得上訴。
                                        書記官  劉  文  美
中      華      民      國    九十二    年     十二     月     十五     日


司法院資訊處製作；財團法人民間司法改革基金會備份。
